最高法院刑事判決　　　　　　　　　　　　　　　九十一年度台上字第一三○三號
　　上　訴　人　甲○○
　　　　　　　　乙○○
　　　　　　　　丙○○
右上訴人等因妨害國幣懲治條例案件，不服台灣高等法院台南分院中華民國九十年十
一月二十二日第二審更審判決（九十年度上更(二)字第一九五號，起訴案號：台灣台南
地方法院檢察署八十八年度偵字第一五四八八號、八十九年度偵字第一一六四號），
提起上訴，本院判決如左：
    主  文
原判決關於甲○○、乙○○、丙○○部分撤銷，發回台灣高等法院台南分院。
    理  由
本件原判決認定上訴人甲○○（原名陳信修，綽號「阿修」），曾犯賭博罪，經台灣
台南地方法院判處有期徒刑六月，於民國八十六年十一月三日執行完畢，仍不知悔改
，因替上訴人丙○○處理債務，得悉丙○○具有電腦專業知識，有以電腦偽造幣券之
能力，乃邀同丙○○加入其與陳忠偉（已判處有期徒刑六年確定）及綽號「山豬」之
不詳姓名成年男子共同偽造我國通用貨幣，其等共同基於意圖供行使用之犯意聯絡，
自八十八年九月間在台南市○○路租屋，以電腦印製面額五百元、一百元之新台幣，
而偽造我國通用貨幣，共約偽造新台幣（下同）一百餘萬元，同年九月底，搬至台南
市○○路十九號繼續印製偽造一千元、五百元、一百元貨幣，甲○○之胞弟即上訴人
乙○○（綽號阿義）及呂潔生（綽號阿興、已判決有期徒刑六年確定）二人亦基於意
圖供行使用之犯意聯絡，於八十八年十月間參與該偽造之行為，其分工為丙○○負責
電腦印製、乙○○負責切割對摺，累積一定數量時，由呂潔生及陳忠偉負責噴膠，烘
乾及壓平，「山豬」亦參加切割及噴膠之工作，成品則由甲○○收集處理，其中一千
元券印製六百餘萬元、五百元券印製約二百餘萬元、一百元券約印製一百餘萬元。於
八十八年十月十八日在台南市○○路黃金ＫＴＶ店旁為警查扣陳忠偉所持有供共同犯
罪所用之偽造千元券成品六張。八十八年十一月十二日再搬遷至由甲○○以丙○○名
義承租之台南市○○路一三一號六樓之六繼續偽造，其中一千元券約印製一百餘萬元
，嗣丙○○自覺良心不安，乃於八十八年十二月五日下午四時許，前往法務部調查局
台南市調查站（下稱台南市調查站）自首，供出上情表明願接受裁判，台南市調查站
即要丙○○勿聲張，繼續蟄伏，並收集該參與偽造貨幣者之姓名、年籍等資料，供該
調查站人員查證，該調查站人員則在該偽造通用貨幣租屋處附近監視，並曾在丙○○
之配合下，派員入屋內拍照搜證。八十八年十二月二十五日，經台灣台南地方法院檢
察署檢察官指揮台南市調查站、台南市警察局當場查獲，並扣得甲○○所有共同供犯
罪所用之電腦主機三台、電腦螢幕三台、印表機五台、掃描機一台、烤箱二台、切割
機一台、手壓床一台、壓板八個、外接磁碟機二台、磁碟片（有千元券及五百元券圖
檔）七片、現金支付傳票（記載真假鈔對換比率及開支等）四張與偽造之千元券成品
一百張、半成品七百張、百元券成品三千一百七十七張、百元券半成品二百八十七張
、五百元券成品一張等情。因而撤銷第一審關於甲○○、乙○○、丙○○部分之判決
，改判論處上訴人等共同意圖供行使之用，而偽造幣券罪刑（甲○○累犯），固非無
見。
惟查(一)、訊問被告，除有急迫情況且經記明筆錄者外，應全程連續錄音；必要時，並
應全程連續錄影。又筆錄內所載之被告陳述與錄音或錄影之內容不符者，除有急迫情
況且經記明筆錄而未錄音、錄影之情形外，其不符之部分，不得作為證據。此觀刑事
訴訟法第一百條之一第一項、第二項之規定自明。此等規定於司法警察（官）詢問犯
罪嫌疑人時準用之，又為同法第一百條之二所明定。故審理事實之法院，遇有被告抗
辯其未有如訊（詢）問筆錄所載之陳述時，應先調取該訊（詢）問過程之錄音或錄影
帶，加以勘驗，以判斷該筆錄所載被告之陳述得否為證據。上訴人甲○○、乙○○於
原審均抗辯台南市調查站之偵訊筆錄與彼等當時所為之陳述不符，不得採為證據云云
。原審勘驗甲○○於八十八年十二月二十六日在台南市調查站之訊問錄影帶結果：(1)
、「甲○○偽幣案卷一」，未見訊問甲○○，也未見記載調查筆錄，只聽到甲○○說
四萬元，其餘並不清楚。(2)、「甲○○偽幣案卷二」，未見調查員訊問甲○○，也未
見記載調查筆錄，後來調查員拿了幾份調查筆錄來讓甲○○簽名後，調查員拿甲○○
的印章，在筆錄上蓋了不少處。(3)、「甲○○偽幣案卷三」，未見調查員訊問甲○○
，也未見記載調查筆錄，只見調查員拿了幾份資料讓甲○○簽名，簽完名以後，甲○
○就坐在那裏。另勘驗八十八年十二月二十六日乙○○在台南市調查站之訊問錄影帶
結果，談話的內容與調查筆錄所記載的內容也不一樣等情，有勘驗筆錄可按（原審法
院上更(二)卷(三)第十四、十五頁）。調查人員既未訊問甲○○，亦未見記載調查筆錄，
則此部分筆錄從何而來？是否為甲○○之陳述即非無疑？乙○○之談話內容與調查筆
錄所記載的內容不一樣，其不相符部分在何處，可否採為證據，亦有待審酌研求。乃
原審對此未詳予調查釐清，仍採甲○○、乙○○在台南市調查站此部分之訊問筆錄為
斷罪之資料，自有可議。原判決另以甲○○、乙○○於檢察官初訊時均供稱：「在台
南市調查站所言均實在。」等語，作為彼等在該調查站之筆錄為可採之理由。然彼等
均抗辯檢察官訊問時並未提示筆錄供其辨認，至法院審理時始知該筆錄非在調查站之
所做筆錄等情（原判決理由一(八)、２）。原審未調取檢察官八十八年十二月二十六日
訊問甲○○、乙○○之錄音帶勘驗，當時是否有將調查站之筆錄向彼等宣讀或告以要
旨，以究明彼等所稱在調查站所言均實在，是指卷附之台南市調查站之筆錄或另有所
指，遽採此部分筆錄為證據，亦嫌速斷。(二)、偽造之幣券，不問屬於犯人與否，沒收
之，為妨害國幣懲治條例第六條所明定。該條所定之沒收，係採義務沒收主義，凡屬
偽造之幣券，如不能證明已不存在，即在必須沒收之列，不以已經扣案為必要。丙○
○向台南市調查站自首時供稱：「我願提供八張偽造新台幣五百元面額成品（號碼皆
為LU203857CN）及半張千元面額半成品供貴單位參考。」並為原判決採為斷罪之資料
（八十八年度他字第一三○○號卷第四頁、原判決理由一(一)）。但對該八張偽造之五
百元幣券及半張千元半成品，未宣告沒收，亦未說明其理由，自有未合。(三)、原判決
事實欄記載甲○○、丙○○、陳忠偉、綽號「山豬」者，自八十八年九月間在台南市
○○路租屋偽造我國通用貨幣，同年九月底，搬至台南市○○路十九號繼續偽造，乙
○○、呂潔生於同年十月間亦參加偽造之行為等情。於理由內引述甲○○供稱：「在
前述大同路處所時，我弟弟乙○○及呂潔生、陳忠偉、『山豬』等人亦皆有協助我所
負責部分之工作。」等語，如果無訛，則乙○○、呂潔生是否於八十八年十月間始加
入偽造幣券之犯行，仍有欠明瞭，原審對此未調查釐清，致事實記載與理由說明，未
盡相符，亦有未洽。上訴人等分別提起上訴，指摘原判決關於上訴人等部分不當，非
無理由，應認仍有撤銷發回更審之原因。
據上論結，應依刑事訴訟法第三百九十七條、第四百零一條，判決如主文。
中      華      民      國    九十一    年      三      月     十四     日
                              最高法院刑事第三庭
                                  審判長法官  董  明  霈
                                        法官  林  茂  雄
                                        法官  王  居  財
                                        法官  李  伯  道
                                        法官  吳  三  龍
      右正本證明與原本無異
                                              書  記  官
中      華      民      國    九十一    年      三      月     二十     日
